臺灣高等法院臺中分院民事裁定　　　　　99年度重再字第16號
再審　原告
即　聲請人　張智雄即張長鎰之.
　　　　　　林張雪梅即張長鎰.
　　　　　　張銚芥即張長鎰之.
　　　　　　張兆先即張長鎰之.
　　　　　　張文即張長鎰之.
　　　　　　張燕玲即張長鎰之.
　　　　　　張仲謀
共　　　同
訴訟代理人　吳萬春律師
　　　　　　施瑞章律師
再審　被告　黃清海
　　　　　　黃根暉
　　　　　　黃世明
　　　　　　黃世杰
　　　　　　黃春福
　　　　　　黃茂原
　　　　　　黃添順
　　　　　　黃秀美
　　　　　　黃秀梅
兼　共　同
訴訟代理人　黃世民
上十人共同
訴訟代理人　吳莉鴛律師
再審　被告　張益昌
　　　　　　張益源
　　　　　　張益發
　　　　　　張益峰
右聲請人即再審原告與再審被告間請求分割共有物等事件，聲請
人對於中華民國99年9月30日最高法院99年度台上字第1791號確
定判決提起再審之訴，並聲請移送管轄，本院裁定如下：
    主      文
本件移送於最高法院。
    理      由
一、按再審之訴訟程序，除本編（即第五編）別有規定外，準用
    各該審級訴訟程序之規定，民事訴訟法第505條定有明文。
    又再審之訴，專屬為判決之原法院管轄。對於審級不同之法
    院就同一事件所為之判決，提起再審之訴者，專屬上級法院
    合併管轄。但對於第三審法院之判決，係本於第496條第1項
    第9款至第13款事由，聲明不服者，專屬原第二審法院管轄
    ，同法第499條亦有明定。第按「訴訟之全部或一部法院認
    為無管轄權者，依原告聲請或依職權以裁定移送於其管轄法
    院，此為民事訴訟法第28條第1項所明定。此項規定，並依
    同法第501條（按即現行法第505條）應準用於再審訴訟程序
    」（見最高法院41年台再字第5號判例）。復按「第三審法
    院應以第二審法院判決確定之事實為判決基礎，第三審法院
    以第二審法院之判決認事用法均無不當而維持第二審法院之
    判決者，當事人如以適用法律錯誤為由提起再審之訴，僅得
    對第三審法院之判決為之。」（見最高法院41年台再字第5
    號、65年台上字第1276號判例）。
二、本件再審原告提起再審之訴主張：
  (一)、再審之訴之聲明：
    1.最高法院99年台上字第1791號及本院96年重上字第144號
      （下稱本院前審）之確定判決均廢棄。
    2.台灣台中地方法院96年度重訴字第219號判決廢棄。
    3.再審被告黃清海、黃根暉、黃世明、黃世民、黃世杰等之
      被繼承人黃耀東，及再審被告黃春福、黃茂原、黃添順、
      黃秀美、黃秀梅等之被繼承人黃永清於民國（下同）79年
      3月26日向再審被告張益昌、張益源、張益發、張益峰等
      之被繼承人張清德購買之土地，於89年5月15日以台中縣
      雅潭鄉地政事務所89年雅登資字第073670號收件，89年5
      月22日登記，就坐落台中縣大雅鄉○○段276-12地號（重
      測後：雅潭段604地號）、大雅段276-133地號（重測後：
      雅潭段644地號）、大雅段276-134地號（重測後：雅潭段
      640地號），各持分212/100844，所為之所有權移轉登記
      ，應予塗銷。
    4.再審被告黃清海、黃根暉、黃世明、黃世民、黃世杰、黃
      春福、黃茂原、黃添順、黃秀美、黃秀梅、張益昌、張益
      源、張益發、張益峰等應將（如本院前審96年10月31日上
      訴理由狀附表二）所示之土地合計2,718.86平方公尺，依
      51年11月7日共有土地分割同意書，如台灣台中地方法院
      96年度重訴字第219號台中縣雅潭地政事務所土地複丈成
      果圖甲案所示分割方法，將編號A所示，面積1,456.43平
      方公尺，分歸再審原告張智雄、林張雪梅、張銚芥、張兆
      先、張文、張燕玲，按應有部分各六分之一保持共有。
      編號B所示，面積1,262.43平方公尺，分歸再審原告張仲
      謀取得。
    5.前程序及再審訴訟費用均由再審被告等共同負擔。
  (二)、再審之訴之理由：本件有民事訴訟法第496條第1項第1款
      之適用法規顯有錯誤之再審事由：即本件有「確定判決消
      極的不適用法規，顯然影響裁判者」之適用法規顯有錯誤
      之情事：按「確定判決消極的不適用法規，顯然影響裁判
      者，自屬民事訴訟法第496條第1項第1款所定適用法規顯
      有錯誤之範圍，應許當事人對之提起再審之訴，以貫徹憲
      法保障人民權益之本旨」，為司法院大法官會議釋字第1
      77號解釋著有明文。茲就本件有「消極的不適用法規，顯
      然影響裁判者」之適用法規顯有錯誤之再審事由，陳明如
      下：
    1.「各共有人，得隨時請求分割共有物」，為98年1月23日
      修正前民法第823條第1項前段所明定。按「分割共有物，
      究以原物分割，或變價分割，法院固有自由裁量之權，不
      受共有人主張之拘束，但仍應斟酌當事人之聲明、共有物
      之性質、經濟效用及全體共有人之利益等公平定之」，則
      為最高法院85年台上字第338號民事判決所明釋。又按「
      權利之行使，不得違反公共利益，或以損他人為主要目的
      。行使權利，履行義務，應依誠實及信用方法」，亦為民
      法第148條所明定。再按「誠實信用之原則，係在具體的
      權利義務之關係，依正義公平之方法，確定並實現權利之
      內容，避免當事人間犧牲他方利益以圖利自己，自應以權
      利人及義務人雙方利益為衡量依據，並應考察權利義務之
      社會上作用，於具體事實妥善運用之方法」，復為最高法
      院86年台再字第64號民事判決著有明文。是以，共有人對
      共有物之權利行使（包括共有物分割請求權之行使）及法
      院裁量共有物分割方法，亦應適用民法第148條之規定。
      查再審被告（或其被繼承人）依51年11月7日訂立之「共
      有土地分割同意書」，分得兩造及其他共有人原共有之大
      雅段279-9、276、276-10號土地，而系爭重測前大雅段2
      76-12號0.7986公頃土地依上開51年11月7日所立「共有土
      地分割同意書」，應分配予張長鎰（再審原告張智雄、林
      張雪梅、張文、張銚介、張燕鈴、張兆先之被繼承人）
      、張仲謀、張喜、張樹林、張樹發所有（仍維持共有），
      嗣張喜、張樹林、張樹發依台灣台中地方法院59年度153
      3號民事判決取得0.4886公頃土地（另編定為大雅段276-
      27地號），剩餘0.31公頃即應屬張長鎰、張仲謀所有，只
      是迄未辦理分割登記而致土地登記簿上仍登記兩造為共有
      人而已，此為歷審且兩造不爭執事項所確認。故而，再審
      被告在51年11月7日因訂立「共有土地分割同意書」而分
      得大雅段279-9、276、276-10號土地，系爭土地即應為再
      審原告所有，乃兩造不爭執事項，再審被告行使共有土地
      之共有人權利，依民法第148條、823條規定及相關判決（
      例）意旨，自應受誠實信用原則之拘束，本院前審判決未
      見及此，遽准再審被告行使共有土地之共有人權利，自有
      判決「消極的適用法規，顯然影響裁判者」之適用法規顯
      有錯誤之情事，應許再審原告提起再審之訴，謀求救濟。
    2.次按「依本法所為之登記，有絕對效力」，為土地法第4
      3條所明定。「依土地法所為之登記有絕對效力，固為同
      法第43條所明定，惟參照司法院院字第1919號解釋，在第
      三者信賴登記而取得土地權利之前，真正權利人既仍得對
      登記名義人主張登記原因之無效或撤銷，提起塗銷登記之
      訴，自不能據以除斥真正之權利」、「土地法第43條所謂
      登記有絕對效力，係為保護因信賴登記取得土地權利之第
      三人而設，故登記原因無效或得撤銷時，在第三人未取得
      土地權利前，真正權利人對於登記名義人自仍得主張之」
      ，依次為最高法院39年台上字第1109號、40年台上字第18
      92號判例著有明文。又「因信賴不動產登記之善意第三人
      ，已依法律行為為物權變動登記者，其變動之效力，不因
      原登記物權之不實而受影響」，為98年1月23日增訂民法
      第759條之1第2項所明定；立法理由指出：「不動產物權
      之登記所表彰之物權如與實際狀態不一致，例如無所有權
      登記為有所有權，或土地有地上權負擔而未登記該地上權
      等不實情形。為確保善意第三人之權益，以維護交易安全
      ，爰……增訂第二項」。再審被告或其被繼承人黃清海、
      黃永連、黃耀東、黃永清等明知張清德（再審被告張益昌
      、張益源、張益發、張益峰之被繼承人）依51年11月7日
      所立「共有土地分割同意書」，只分得大雅段276-10號土
      地，並未分配到大雅段276-12號土地，且該276-12號土地
      於59年後應為張長鎰、張仲謀所有，乃竟於66年1月8日分
      割為大雅段276-12、276-13、276-14號（重測後依次為雅
      潭段604、644、640號）土地後，於79年3月26日出售予黃
      清海、黃永連（再審被告黃根暉之被繼承人）、黃耀東（
      再審被告黃世明、黃世民、黃世杰之被繼承人）、黃永清
      （再審被告黃春福、黃茂原、黃添順、黃秀美、黃秀梅之
      被繼承人）四人。是以，依前揭最高法院39年台上字第11
      09號、40年台上字第18921892號判例，並參照增訂民法第
      759條之1規定，黃清海、黃永連、黃耀東、黃永清、張清
      德既然明知買受之土地為張長鎰、張仲謀所有，竟為買賣
      ，即非應受土地法第43條規定之保護，再審原告基於真正
      所有權人地位，自得請求塗銷買賣之不動產所有權移轉登
      記。乃本院前審法院未見及此，自有判決消極的不適用最
      高法院39年台上字第1109號、40年台上字第1892號判例，
      而顯然影響裁判者之適用法規顯有錯誤情事，應准再審原
      告提起再審之訴，以為救濟。
    3.再按「上訴人於終局判決前，得將上訴撤回。但被上訴人
      已為附帶上訴者，應得其同意」，民事訴訟法第459條第
      1項定有明文。次按「撤回上訴，係當事人於提起上訴後
      ，以終結訴訟為目的之訴訟上一方之法律行為，衹須對於
      法院表示撤回之意思即生效果」；「民刑事訴訟案件下級
      法院之判決，當事人不得聲明不服而提出不服之聲明或未
      提出不服之聲明而上級法院誤予廢棄或撤銷發回更審者，
      該項上級法院之判決及發回更審後之判決，均屬重大違背
      法令，固不生效力，惟既具有判決之形式，得分別依上訴
      、再審、非常上訴及其他法定程序辦理」；「確定判決消
      極的不適用法規，顯然影響裁判者，自屬民事訴訟法第4
      96條第1項第1款所定適用法規顯有錯誤之範圍，應許當事
      人對之提起再審之訴，以貫徹憲法保障人民權益之本旨」
      ，最高法院47年台聲字第109號民事判例要旨及司法院大
      法官釋字第135號及第177號解釋文分別著有明文。經查本
      件再審原告97年10月23日具狀聲明撤回本院前審之上訴（
      詳見本院前審(二)卷138、139頁，再審原告100年5月25日裁
      定移送管轄聲請狀誤載為95、96頁），被上訴人亦無提起
      附帶上訴，然本院前審仍於99年10月30日為終局判決。依
      上開民事訴訟法第459條第1項規定，本院前審之事件，應
      於再審原告具狀聲請撤回上訴時，訴訟繫屬即已消滅，第
      一審法院96年度重訴字第219號民事判決亦因再審原告撤
      回本院前審上訴而告確定。惟本院前審於訴訟繫屬消滅後
      仍為判決，揆諸上開司法院大法官會議解釋文，顯係本院
      前審於原上訴人（即再審原告）未提出不服之聲明仍為判
      決，該判決顯屬重大違背法令，不生判決應有之效力，僅
      具有判決之形式，且本院前審判決消極的不適用民事訴訟
      法第459條第1項之規定，顯然影響裁判，自有民事訴訟法
      第496條第1項第1款適用法規顯有錯誤之再審事由。
  (三)、末按對於審級不同之法院就同一事件所為之判決，提起再
      審之訴者，專屬上級法院合併管轄。但對於第三審法院之
      判決，係本於第496條第1項第9款至第13款事由，聲明不
      服者，專屬原第二審法院管轄，又除本編別有規定外，再
      審之訴訟程序，準用關於各該審級訴訟程序之規定，復訴
      訟之全部或一部，法院認為無管轄權者，依原告聲請或依
      職權以裁定移送於其管轄法院，民事訴訟法第499條第2項
      、第505條及第28條第1項分別訂有明文。經查本件存有民
      事訴訟法第496條第1項第1款之再審事由，已如前述。依
      上揭民事訴訟法規定及實務見解意旨所示，本件非為專屬
      第二審法院管轄之再審事由，且本件前程序三審法院最高
      法院99年度台上字第1791號判決曾維持本院前審判決而駁
      回再審原告之上訴，當事人如以適用法規顯有錯誤為由提
      起再審之訴，僅得對第三審法院之99年度台上字第1791號
      判決為之。是以本件再審原告應向第三審法院提起再審之
      訴，惟再審原告誤向無管轄權之本院提起再審之訴，揆諸
      上揭實務見解，本件再審原告依法聲請本院以裁定移送於
      最高法院民事庭，應屬有據等語。
三、經查，本件再審原告係主張本件有「確定判決消極的不適用
    法規，顯然影響裁判者」之適用法規顯有錯誤之情事，依民
    事訴訟法第496條第1項第1款再審事由提起再審之訴（至於
    再審原告於99年12月23日所提出民事再審準備書狀主張本院
    前審判決及最高法院99年度台上字第1791號判決另有民事訴
    訟法第496條第1項第13款重要證物漏未審酌之再審事由《見
    本院卷75、76頁》，惟再審原告已於本院100年6月17日準備
    程序中撤回此部分再審事由，並提出撤回再審事由狀《見本
    院卷274至276頁》，併予明），而本件前程序三審法院最
    高法院99年度台上字第1791號判決駁回本院前審判決而告確
    定，依上開說明，當事人如以適用法規顯有錯誤為由提起再
    審之訴，僅得對第三審法院之判決為之。從而，本件再審原
    告應向第三審法院提起再審之訴，乃再審原告誤向無管轄權
    之本院提起再審之訴，顯係錯誤，揆諸上開說明，本件再審
    原告聲請本院以裁定移送於最高法院民事庭管轄，應予准許
    。
四、據上論結，本件應移送最高法院管轄。爰依民事訴訟法第28
    條第1項，裁定如主文。
中    華    民    國   100    年    6     月    23    日
                民事第一庭    審判長法  官  吳火川
                                    法  官  陳繼先
                                    法  官  胡景彬
以上正本係照原本作成。
再審被告得抗告。
如不服本裁定應於裁定送達後10日內向本院提出抗告理由狀（須
按他造人數附具繕本），並繳納抗告裁判費新台幣1,000元。
                                    書記官  劉建智
中    華    民    國   100    年    6     月    24    日
                                                      Ａ